【裁判字號】    99,易,971
【裁判日期】    990623
【裁判案由】    詐欺
【裁判全文】
臺灣高雄地方法院刑事判決               99年度易字第971號
公  訴  人  臺灣高雄地方法院檢察署檢察官
被      告  丁○○
上列被告因詐欺案件，經檢察官提起公訴（98年度偵字第25172
號）及移送併辦（98年度偵字第30957 號、臺灣臺南地方法院檢
察署98年度偵字第12242 號），本院判決如下：
    主  文
丁○○幫助犯詐欺取財罪，處拘役伍拾玖日，如易科罰金，以新
臺幣壹仟元折算壹日。
    事  實
一、丁○○雖預見將自己帳戶提供他人使用，可能幫助他人從事
    財產犯罪，竟基於幫助他人犯詐欺取財罪之未必故意，於民
    國98年5 月15日下午3 時許，在高雄市○○路空軍一號客運
    站處，利用遊覽車寄送至台北縣三重站方式，將其申辦華南
    銀行桂林分行帳號000000000000000 號帳戶及中華郵政股份
    有限公司金福路郵局帳號00000000000000號帳戶（下簡稱系
    爭華南銀行帳戶、系爭郵局帳戶）之存摺、提款卡及密碼等
    物，交付與真實姓名年籍不詳自稱「小林」之成年男子使用
    。嗣該自稱「小林」之成年男子所屬詐欺集團成員，旋各共
    同基於意圖為自己不法所有之詐欺取財犯意聯絡：
(一)、於98年5 月15日晚上10時31分許，撥打電話給丙○○，佯稱
    丙○○網路購物匯款錯誤，已經請銀行幫其取消先前匯款，
    必須重新匯款為由，致丙○○陷於錯誤，於98年5 月16日下
    午2 時48分許，在新竹縣關西鎮○○路21號渣打銀行ATM 機
    器處，依照指示匯款新台幣（下同）29,989元至丁○○系爭
    郵局帳戶。
(二)、於98年5 月16日下午3 時53分許，撥打電話予曾志賢，佯稱
    其網路購物匯款程序有誤，遭每月扣款，致曾志賢陷於錯誤
    ，遂於同日下午4 時40分許，在高雄市○○區○○路郵局AT
    M 機器處，依照指示匯款29,989元至丁○○系爭郵局帳戶。
(三)、於98年5 月16日8 時30分許，經己○○在臺南市○○區○○
    路4 段154 巷94弄1 號見報載貸款廣告，遂撥該廣告所留之
    「0000000000」門號行動電話，與真實姓名年籍不詳綽號「
    小林」之成年男子聯繫貸款事宜，『小林』即告知需先支付
    對保費用、保險金等，致己○○陷入錯誤，依「小林」指示
    於同年月18日11時許、12時30分許、14時10分許、15時許、
    15時25分許匯款新臺幣10,000元、15,000元、11,000元、15
    ,000元、10,000元，共計匯款61,000元至丁○○系爭華南銀
    行帳戶。
(四)、於98年5 月17日15時19分許，撥打電話予甲○○，佯稱：之
    前於ｍｏｍｏ購物台購物誤設分為12期扣款，須持提款卡前
    往操作提款機以消除多刷之金額等語，致甲○○誤信為真，
    遂依對方指示操作，於同日將15,983元匯至丁○○系爭華南
    銀行帳戶。
(五)、嗣丙○○、曾志賢、己○○、甲○○察覺有異報警處理始悉
    上情。
二、案經高雄市政府警察局前鎮分局移送臺灣高雄地方法院檢察
    署檢察官偵查起訴及移送併辦，並經臺灣臺南地方法院檢察
    署移送併辦。
    理  由
壹、證據能力部分：
    按被告以外之人於審判外之陳述，雖不符前4 條之規定，而
    經當事人於審判程序同意作為證據，法院審酌該言詞陳述或
    書面陳述作成時之情況，認為適當者，亦得為證據，刑事訴
    訟法第159 條之5 第1 項定有明文。查本案認定事實所引用
    之卷內證據資料，除原已符同法第159 條之1 至第159 條之
    4 規定、及法律另有規定等傳聞法則例外規定，而得作為證
    據外，並無證據證明係公務員違背法定程式所取得，而檢察
    官、被告丁○○於本院行準備程序時，均同意其作為本案證
    據之證據能力，且本院審酌前揭陳述作成時之情況，並無違
    法取證之瑕疵，亦認以之作為證據為適當，是本件有關被告
    以外之人於審判外之言詞或書面陳述等供述證據，依前揭法
    條意旨，自均得為證據。
貳、實體部分：
一、訊據被告丁○○矢口否認有何幫助詐欺取財犯行，辯稱：伊
    因為要辦貸款，於98年5 月15日在報紙上看到聯絡電話就打
    過去，對方（自稱「小林」）說要銀行的戶頭以為撥款，才
    把系爭華南銀行帳戶及系爭郵局帳戶之存摺、提款卡、密碼
    郵寄給對方，我不知道對方會拿去為詐欺；另收取伊所交付
    帳戶之詐欺集團已在彰化被查獲，伊是被害人云云。經查：
(一)、上揭犯罪事實，業據證人即被害人丙○○、戊○○、己○○
    、甲○○於警詢、偵查中指證綦詳（98年度偵字25172 卷，
    下稱偵卷2 第11-13 頁、第14-15 頁、第46頁，警卷2 第5-
    7 頁，警卷3 第10-12 頁，偵卷4 第9 頁，警卷3 第20-21
    頁），復有中華郵政股份有限公司高雄郵局98年6 月4 日高
    營字第0982001454號函、98年10月8 日高營字第0982002438
    號函及所附被告系爭郵局帳戶之帳戶申請書及交易明細表各
    1 份、華南商業銀行高雄桂林分行98年6 月1 日（98）華桂
    事字第0058號函、同分行98年6 月3 日（98）華桂事字第00
    59號函及所附被告系爭華南銀行帳戶之申請人基本資料及交
    易明細表各1 份（見偵卷2 第32-33 、66-67 頁，警卷3 第
    7-9 頁，警卷2 第18-24 頁），及被害人丙○○提供之渣打
    銀行活期存款帳戶存摺交易明細、被害人戊○○提供之郵政
    自動櫃員機交易明細表、被害人己○○華南商業銀行活期性
    存款存款憑條、被害人甲○○提供之中國信託自動付款交易
    明細表、中國信託存簿存摺明細各1 份，被害人丙○○、戊○○、己○○、甲○○之受理各類案件紀錄表、受理詐騙帳
    戶通報警示簡便格式表、詐騙電話簡便格式表、內政部警政
    署反詐騙諮詢專線紀錄表各1 份在卷可稽，堪認被告之系爭
    郵局帳戶、華南銀行帳戶確已遭詐騙集團作為詐騙匯款之帳
    戶使用，並向被害人丙○○、戊○○、己○○、甲○○詐取
    款項等情甚明。
(二)、本件被告辯稱其係於98年5 月15日看報紙貸款廣告依廣告之
    電話與對方「小林」電話聯絡後，郵寄交付系爭郵局及華南
    銀行帳戶之存摺、提款卡及密碼予「小林」，並提出報紙廣
    告1 份、托運免用統一發票收據各1 份為憑，及被告行動電
    話之雙向通聯記錄資料1 份、彰化縣警察局田中分局職務報
    告、案件移送書在卷可證，被告此部分所辯縱係屬實，惟金
    融機構帳戶，事關存戶個人財產權益之保障，與存戶之存摺
    、印章、提款卡及密碼結合，其專屬性、私密性更形提高，
    除非本人或與本人具密切之關係者，難認有何理由可自由流
    通使用該存摺、印章、提款卡及密碼，一般人均應有妥為保
    管以防免他人盜用之認識，縱有特殊情況偶有將上揭物品交
    付具有信賴關係他人之需，必深入瞭解其用途後再行提供使
    用，被告既辯稱因為辦理貸款撥款用，始將上開帳戶資料交
    予「小林」，然申辦貸款撥款時，僅需提供申貸所需個人證
    件、資力證明或帳戶號碼，金融機構即可將所核貸之金額撥
    入貸用人之帳戶內，本毋須交付帳戶之存摺、提款、密碼，
    此乃眾所周知之社會一般常識，且被告將帳戶存摺、提款、
    密碼均交予小林，則經銀行核撥貸款至該帳戶後，則被告又
    將如何自帳戶內提領款，是被告上開向「小林」貸款之情形
    ，顯然有悖常情，被告竟仍提供帳戶等資料，已有可疑。
(三)、再參以一般使用金融帳戶者，於取得金融機構特定帳戶之金
    融卡及密碼後，即得經由該帳戶提、匯款項，是以將自己所
    申辦帳戶之金融卡及密碼交付予欠缺信賴關係之他人，即等
    同將該帳戶之使用，置外於自己之支配範疇，而容任該人可
    得恣意為之，更無從僅因收取帳戶者之片面承諾，或該人曾
    空言陳明收取帳戶之用途，即確信自己所交付之帳戶，必不
    致遭作為不法使用，此為曾使用金融機構帳戶之人所週知；
    又邇來各式各樣之詐欺取財犯罪類型層出不窮，該等犯罪多
    係利用他人之帳戶以躲避警方追查，並迭經媒體廣為披載、
    報導，此應為常人本於一般認知能力所能知悉，被告既係心
    智健全之人，更無不知之理。被告竟罔顧前開「小林」所稱
    貸款方式違反常情之處，仍將系爭郵局及華南銀行帳戶之存
    摺、提款卡及密碼等件，一同交予欠缺信賴關係之「小林」
    以申辦貸款，而容任該人得恣意使用，顯足認被告於交付帳
    戶之際，業對於該等帳戶嗣將遭犯罪集團成員用於詐欺取財
    犯罪使用，有所預見，而無違其本意，被告辯稱自己並無幫
    助他人詐欺犯罪之意云云，係屬卸責之詞，無足憑信。
(四)、綜上所述，本案事證明確，被告幫助詐欺取財犯行，洵堪認
    定，應依法論科。
二、按刑法上之幫助犯，係對於犯罪與正犯有共同之認識，而以
    幫助之意思，對於正犯資以助力，而未參與實施犯罪之行為
    者而言。如未參與實施犯罪構成要件之行為，且係出於幫助
    之意思提供助力，即屬幫助犯，而非共同正犯。查該取得、
    持用系爭郵局、華南銀行帳戶之詐欺集團成員，共同基於意
    圖為自己不法所有之犯意聯絡，分別向被害人丙○○、曾志
    賢、己○○、甲○○施用詐術並取得款項，所為各係犯刑法
    第339 條第1 項之詐欺取財罪。惟被告單純提供帳戶予他人
    使用之行為，並不能逕與向被害人施以欺罔之詐術行為等視
    ，且亦無證據證明被告曾參與詐欺取財犯行之構成要件行為
    ，是以被告應僅係對於他人遂行之詐欺取財犯行，資以助力
    ，核其所為，係犯刑法第30條第1 項前段、第339 條第1 項
    之幫助詐欺取財罪。被告以一「同時」提供系爭郵局、華南
    銀行帳戶存摺、金融卡、密碼之行為，同時幫助詐欺集團成
    員分別向被害人丙○○、曾志賢、己○○、甲○○詐欺取財
    得逞，為想像競合犯，應從一重以幫助犯詐欺取財罪論處。
    被告基於幫助之犯意而為詐欺構成要件以外之行為，為幫助
    犯，酌依刑法第30條第2 項規定減輕其刑。至檢察官移送併
    辦之被害人己○○、甲○○被詐欺部分（即犯罪事實一(三)、
    (四)部分），雖未據起訴，惟此部分與檢察官起訴並經本院論
    罪科刑部分，有前述裁判上一罪之關係，本院自得加以審理
    ，併此敘明。本院審酌被告提供帳戶幫助他人遂行財產犯罪
    ，助長社會犯罪風氣，行為確實可議，及被害人所遭受詐騙
    金額非微，並被告前因殺人案件，經法院判處無期徒刑確定
    ，於95年5 月24日假釋，現仍於假釋期間，有臺灣高等法院
    被告前案紀錄表在卷可稽，及卷內並無事證足認被告曾因提
    供帳戶之行為獲有犯罪所得，及被告教育程度為高中畢業業
    、職業工等一切情狀，爰量處如主文所示之刑，並諭知以易
    科罰金折算標準。
據上論結，應依刑事訴訟法第299 條第1 項前段，刑法第339 條
第1 項、第30條第1 項前段、第2 項、第55條、第41條第1 項前
段，刑法施行法第1 條之1 ，判決如主文。
本案經檢察官乙○○到庭執行職務。
中    華    民    國    99    年    6     月    23    日
                  刑事第十一庭  審判長法  官  黃三友
                                      法  官  林俊寬
                                      法  官  陳億芳
以上正本證明與原本無異。
如不服本判決應於收受送達後10日內向本院提出上訴書狀，並應
敘述具體理由；如未敘述上訴理由者，應於上訴期間屆滿後20日
內向本院補提理由書（均須按他造當事人之人數附繕本）「切勿
逕送上級法院」。
中    華    民    國    99    年    6     月    24    日
                                      書記官  林靜慧
《刑法第339 條第1 項》
意圖為自己或第三人不法之所有，以詐術使人將本人或第三人之
物交付者，處5 年以下有期徒刑、拘役或科或併科1,000 元以下
罰金。

司法院資訊處製作；財團法人民間司法改革基金會備份。
